【裁判字號】    91,訴,3743
【裁判日期】    920307
【裁判案由】    清償借款
【裁判全文】
臺灣高雄地方法院民事判決  九十一年度訴字第三七四三號
    原      告  中興商業銀行股份有限公司
    法定代理人  乙○○
    訴訟代理人  丁○○
                丙○○
    被      告  庚○○
                己○○
                戊○○
    兼右  三人
    訴訟代理人  甲○○        .
右當事人間清償借款事件，本院判決如左：
    主    文
被告庚○○、己○○、戊○○應於繼承其被繼承人賴哲三（民國三十二年十二月六日
生，身分證統一編號Ｚ000000000號，生前最後住所地：高雄市新興區○○○路一九八號）遺產之範圍內，與被告甲○○連帶給付原告新台幣肆佰伍拾柒萬壹仟
陸佰零肆元及自民國九十年九月三十日起至清償日止，按週年利率百分之八點二三計
算之利息，暨自民國九十年十月三十一日起至清償日止，逾期清償在六個月以內者按
上開利率百分之十、逾期清償在六個月以上者，就超過六個月部分按上開利率百分之
二十計算之違約金。
原告其餘之訴駁回。
訴訟費用由被告連帶負擔。
    事實及理由
一、原告起訴主張訴外人賴哲三於民國八十三年五月三十日邀約被告甲○○為連帶保
    證，向原告借款新台幣（下同）五百五十萬元，約定利息按週年利率百分之九點
    八七五計算（嗣後隨基本放款利率加碼百分之一點九０五機動調整），約定借款
    期間自八十三年五月三十日起至九十年五月三十日止，按月攤還本息，如未按期
    履行，即喪失期限利益，全部債務視為到期，除按約定利率計算遲延利息外（現
    為週年利率百分之八點二三），其逾期清償在六個月以內者，按上開利率百分之
    十，逾期在六個月以上者，就超過六個月部分，按上開利率百分之二十計算違約
    金。詎借款人賴哲三自九十年九月三十日起即未依約繳息，依約已喪失期限利益
    ，依約全部債務應視為到期；又訴外人賴哲三於九十一年四月二十一日死亡，而
    被告甲○○、庚○○、己○○、戊○○為賴哲三之繼承人，自應依民法第一千一
    百五十三條規定，對被繼承人之前揭債務負連帶給付之責，爰依法提起本件訴訟
    。
    並聲明：求為判決被告應連帶給付原告新台幣肆佰伍拾柒萬壹仟陸佰零肆元及自
    自民國九十年九月三十日起至清償日止，按週年利率百分之八點二三計算之利息
    ，暨自民國九十年十月三十一日起至清償日止，逾期清償在六個月以內者按上開
    利率百分之十、逾期清償在六個月以上者，就超過六個月部分按上開利率百分之
    二十計算之違約金。
二、被告則以：訴外人賴哲三確向原告借款未清償，然被告甲○○並未擔任連帶保證
    人，原告所提八十三年五月六日之授信約定書及八十三年五月二十六日之借據上
    連帶保證人欄確均為被告甲○○本人簽名蓋章，然被告甲○○當然係因不懂而於
    授信約定書上簽名蓋章，且原告所提其後之八十九年十一月二十一日、九十年五
    月二十八日增補契約則均非被告甲○○所為，而原來借據期限已屆至，被告甲○○自毋庸再負連帶保證人責任；而就繼承部分被告等人均已辦理限定繼承等語，
    資為抗辯。並聲明：求為判決駁回原告之訴。
三、原告主張訴外人賴哲三於八十三年五月三十日邀約被告甲○○為連帶保證，向原
    告借款五百五十萬元，約定利息按週年利率百分之九點八七五計算（嗣後隨基本
    放款利率加碼百分之一點九０五機動調整），約定借款期間自八十三年五月三十
    日起至九十年五月三十日止，按月攤還本息，如未按期履行，即喪失期限利益，
    全部債務視為到期，除按約定利率計算遲延利息外（現為週年利率百分之八點二
    三），其逾期清償在六個月以內者，按上開利率百分之十，逾期在六個月以上者
    ，就超過六個月部分，按上開利率百分之二十計算違約金，詎賴哲三自九十年九
    月三十日起即未依約繳息，又訴外人賴哲三於九十一年四月二十一日死亡等事實
    ，業據提出借據、增補契約、授信約定書、增補契約、戶籍謄本等為證，且為被
    告所不爭執，自應認為真實。被告雖以前詞置辯，惟查：原告銀行負責辦理訴外
    人賴哲三與被告甲○○就八十九年十一月二十一日、九十年五月二十八日增補契
    約辦理對保手續之證人林美雅到庭陳稱「是（指辦理前揭對保手續），我有印象
    ，因為當時是由我到賴婦產科診所去幫賴哲三及被告甲○○辦理對保手續，地點
    在五福路上，當時對保時甲○○本人確實有提出身分證供我作對保手續，並且本
    人在連帶保證人欄簽名、蓋章，所以我肯定在系爭增補契約上簽名、蓋章都是甲○○本人所為。」（本院九十二年二月二十一日言詞辯論筆錄），參以經比對前
    揭二紙增補契約與原告所提授信約定書上連帶保證人欄「甲○○」之簽名方式，
    雖其中增補契約上字跡較潦草，但其中「絲」字均以三點代替火字之書寫方式極
    為相似，甚為特殊，且二者運筆方法相像，亦有本院同日言詞辯論筆錄之勘驗可
    佐，而被告甲○○亦不否認授信約定書上連帶保證欄人簽名為其所自為，足認被
    告甲○○確擔任系爭借款之連帶保證人，且就其後之增補契約仍有連帶保證之事
    實，其前揭所辯並不足採。另被告庚○○、甲○○、己○○、戊○○等四人於訴
    外人賴哲三在九十一年四月二十一日死亡後，確向本院呈報限定繼承並於九十一
    年六月二十四日繫屬本院之事實，業據本院依職權調閱九十一年度繼字第六五五
    號民事聲請事件卷宗，核閱屬實，是被告等辯稱已就賴哲三之遺產向法院辦理限
    定繼承等語，足堪採信。
四、按「稱保證者，謂當事人約定，一方於他方之債務人不履行債務時，由其代負履
    行責任之契約。」；又「保證債務，除契約另有訂定外，包含主債務之利息、違
    約金、損害賠償及其他從屬於主債務之負擔。」民法第七百三十九條、第七百四
    十條亦分別定有明文。再按，保證債務之所謂連帶，係指保證人與主債務人負同
    一債務，對於債權人各負全部給付之責任者而言，此就民法第二百七十二條第一
    項規定連帶債務之文義參照觀之甚明。本件被告庚○○、甲○○、己○○、戊○○等四人均為訴外人賴哲三之繼承人，且就賴哲三之遺產於法定期間內向法院呈
    報限定繼承，惟被告甲○○既係系爭借款之連帶保證人，揆諸上揭規定及說明，
    其就系爭借款債務自與主債務人即訴外人賴哲三負連帶給付之責。
五、次按「繼承人得限定以因繼承所得之遺產，償還被繼承人之債務。」民法第一千
    一百五十四條第一項定有明文。查本件被告庚○○、甲○○、己○○、戊○○固
    均為訴外人賴哲三之繼承人，惟被告等四人均於賴哲三死亡後，向本院呈報限定
    繼承並於九十一年六月二十四日繫屬本院已如前述，是揆諸民法第一千一百五十
    四條第一項之規定，被告等四人就賴哲三前開積欠原告之債務，自僅於繼承所得
    之遺產範圍內負連帶清償之責，然其中被告甲○○既為系爭借款之連帶保證人，
    而仍應就系爭借款負全部清償之責。
六、綜上所述，本件原告依消費借貸、連帶保證之及繼承之法律關係，請求被告庚○○、己○○、戊○○於繼承賴哲三遺產範圍內就如主文所示之本金及利息、違約
    金與被告甲○○負連帶清償之責，即有理由，應予准許；至原告逾此範圍之請求
    則屬無據，應予駁回。
七、本件因事證已明，兩造其餘主張及攻擊防禦方法，經核均與判決結果無涉，爰不
    一一贅述。
據上論結：本件原告之訴為有理由，依民事訴訟法第八十五條第二項、第七十九條但
書，判決如主文。
中      華      民      國    九十二    年      三      月      七      日
                              臺灣高雄地方法院民事第五庭
~B法      官  林玉心
右為正本係照原本作成。
如不服本判決，應於送達後廿日內，向本院提出上訴狀並表明上訴理由，如於本判決
宣示後送達前提起上訴者，應於判決送達後十日內補提上訴理由書（須附繕本）。
中      華      民      國    九十二    年      三      月      七      日
~B法院書記官  陳家宏


司法院資訊處製作；財團法人民間司法改革基金會備份。
